行　政　法　院　判　決　　　　　　　　　　　　　八十七年度判字第一二八○號
　　原　　　告　高雄市中山民有市場管理委員會
　　代　表　人　乙○○
　　訴訟代理人　駱榮釧　　住高.
　　被　　　告　高雄市政府工務局
右當事人間因巷道爭議事件，原告不服內政部中華民國八十六年十二月十五日台（八
六）內訴字第八六○五二一七號再訴願決定，提起行政訴訟，本院判決如左︰
　　主  文
原告之訴駁回。
　　事  實
緣原告於民國八十四年四月二十日向被告陳稱：「中山民營市場巷係供市場內外通行
之主要出入口，為通至高雄市○○路○○道，亦為供公眾通行之既成巷道，訴外人光
和建設股份有限公司在系爭巷道建築，應配合留設通路」。經被告審認民國五十二年
間現有中山路民營市場規劃建築許可時，該前鎮區○○段一○八七地號等土地為都市
計畫住宅區土地，該系爭巷道為私設通路，未指定建築線。迨至六十一年都市計畫通
盤檢討時，面臨中山路三十公尺範圍內土地變更為商業區，其餘土地則由住宅區變更
為市場用地，系爭巷道亦未指定建築線。嗣訴外人光和建設股份有限公司申請建築時
，該公司沿原通路旁留設五‧五公尺頂蓋式通廊，隔結構柱面再留設二‧七公尺
之通道，通往市場，不致影響通行，被告乃以八十四年五月九日高市工務建字第一二
四一三號函復原告，該系爭巷道為私設道路，系爭用地為商業區及市場用地，當朝不
同分區使用發展，亦可需要自行規劃，無須配合留設通路。原告不服，一再訴願均
被駁回，提起行政訴訟。經本院八十五年度判字第二五七五號判決：「再訴願決定、
訴願決定及原處分均撤銷。」責由被告就系爭巷道依其使用性質、使用對象及通行年
限等依法規認定是否符合規定另為處分。被告派員實地勘查後，認系爭巷道於市場興
建之初即屬法定空地，除系爭巷道外尚有五條通路連接計畫道路，該系爭巷道非唯一
之通路，且兩旁住戶均已拆遷，乃以八十六年二月二十日高市工務建字第四九四四號
函復原告略以，系爭巷道難認有公用地役權存在之現有巷道。否准原告之聲請，原告
不服，循序提起一再訴願，遞遭決定駁回，遂提起行政訴訟，茲摘兩造訴辯意旨於
次：
原告起訴意旨及補充理由略謂：一、謹按鈞院於前審判決理由中明確諭知被告，應就
「惟查本案系爭坐落高雄市○鎮區○○段一○八七地號等土地，於民國五十二年間中
山民營市場規劃建築許可時，為都市計畫住宅區○○○巷道為私設道路，至遲自民國
五十四年領得使用執照後，供不特定之多數人通行至今，並編有門牌。迨至六十一年
都市計畫通盤檢討時，面臨中山路三十公尺範圍內土地改為商業區○○○街則由住
宅區變更為市場用地，原系爭巷道仍為自行規劃留設之通路，均為被告所不否認。是
本件訴外人光和建設股份有限公司於八十四年二月間申請建築時，系爭巷道已供公眾
使用，通行達三十年．．．」之事實狀態，適用內政部‧１‧台內營字第八三
七二○三一號函檢送被告之會議紀錄決議，並遵循內政部‧３‧台內營字第三七
八三五二號函釋示：「所稱現有巷道包括依民法規定供公眾通行，具有公用地役關係
之巷道」與‧３‧台內營字第六七三二一八號函檢送研商對現有巷道範圍認定
標準統一規定適用疑義會議紀錄決議釋示：「具有公用地役關係之取得時效，應依民
法第八百五十一條、第八百五十二條規定」。及鈞院四十五年判字第八號、五十七年
判字第三十二號、六十一年判字第四三五號等判例之意旨，本於職權核處。至系爭巷
道「是否屬現有巷道，固有認定之職權，惟其認定，既不受私有土地原定使用方式及
使用目的之影響，且不以已指定建築線者為限，而應受上開法規及命令之束，依其
事實上之使用性質，使用對象及通行年限而定，尚非主管機關得依法規授權逕行認定
，否則其認定即有牴觸首開法規及判例意旨之虞」。詎，被告置未照辦，誠為蓄意消
極適用錯誤，違法意圖至明。二、次按前審判決理由中，亦一再諭示被告，其所為前
處分援用之內政部‧７‧台內營字第八三○三五九二號函，乃法規之積極適用
錯誤。然，被告再為原處分時，卻仍辯稱上開法規之適用並無違誤，應續為援用。準
此，被告之為原處分顯已牴觸大法官會議釋字第三六八號解釋意旨，自不待言。三、
查被告援引無拘束力之鈞院七十六年判字第二二二號判決之於本案，顯見其證明力判
斷不當，其所為原處分與事實真象不符，更未予審究比例原則與平等原則，固執己見
，逕自裁量核發建造執照，且自始縱容興日盛建設公司於含系爭巷道之基地上，積極
鳩工興建，意圖於本案訴訟判決前鑄成「既成事實狀態」（即大樓構建完工，旋過戶
善意第三人所有），洵已有違憲法第七條、第十六條及第二十三條之意旨。四、按原
告於五十二年間依「台灣省零售市場建築規格」（省政府‧６‧省府財三字第七
五二三四號令公布）之規定申請建造，依法設置六處出入口，即有六條廊（巷）道與
外連通，並以連接中山路之系爭巷道為主要通巷，亦為唯一人車雙向通行之巷道。而
上揭法規係特別法規，依中央法規標準法第十六條規定，當應優先適用於其他普通建
築法規，是以原告連外六條巷（廊）道應與市場建物共存歿。然被告不查，卻枉稱系
爭巷道得為廢止，係因原告尚有五條巷（廊）道可與外交通，其殊不知原告位處袋地
，連外交通用地咸仰仗他人無償提供，倘無上揭法規之庇護，豈不遲早成了「甕中鱉
」，致不能通常使用﹖又原告於「中山二路－復興三路－滇池街－正安街」之街廓基
地申請建築之前，上開四條計畫道路早已規劃完成通行多時，且嗣後並無新闢之計畫
道路穿梭於上開街廓中，以替代系爭巷道，故被告與訴願機關、再訴願機關相繼援引
不相干之鈞院七十六年判字第二二二號判決及大法官會議釋字第二五五號解釋錯誤涵
攝本案，自難謂允洽。五、查被告針對原告少數特定攤商施以「誘導式」套話問答取
得偏頗之訪談記錄，執以指稱「而通行者亦非以行使地役權之意思，故市場巷之通行
與公共地役權時效取得之意思要件等均不相符．．．」云云，惟「通行者」係不特定
之市民公眾，其對於已具公用地役關係之系爭巷道之通行利用，乃係為一種反射利益
，與民法地役權之行使截然有別，此觀前審判決（八五年度判字第二五七號判決）理
由諭知被告之司法院第一廳七十三年八月二十八日廳民一字第六七二號函所釋示：
「．．．公用地役關係之對象，係不特定之公眾，且亦不以有供役地與需役地之存在
為必要，其本質係一公法關係，與私法上地役權之性質不同．．．」之意旨自明。至
被告漠程序正義，對事證之蒐證方法與證據之認定，均背離誠信原則，亦尚難謂符
合證據法則。六、原處分之其他「似是而非」論述，誠應明如左：(一)原告乃為一不
特定公眾購物消費之法定公共設施，並非一般住宅，攤商在市場內擁有的是攤位或店
舖位，何來〞住戶〞﹖若牽強算有人「住」在市場內，也僅少數店舖位晚間留守有人
過夜，其餘咸為營業時段方有攤商在現場。(二)系爭巷道與通復興路之透天巷，以往巷
道兩側皆有臨時攤販集（此劣幣逐良幣之違法攤販文化，由來並非新聞），原地主
為圖私利，以其〞所有意思〞向違法攤販收取租金，並非〞地盡其用〞，而洵為侵害
「該市場巷係市場建造時，地主提供作對外通路之用」之正當用途，其行為誠非允當
合法。(三)系爭巷道留設之目的，係為提供本市○○○○路交通之用，絕非專為巷口兩
側外店舖（即被告所稱之〞巷路兩旁住戶〞）而設置。(四)自民國六十一年都市計畫通
盤檢討變更原告所處街廓為一部商業區與一部為市場用地後，原告建蔽率提升為百分
之八十（原住宅區為百分之六十），是時起系爭巷道已非原告之法定空地，惟仍繼續
為原來使用至今（八十五年七月）。(五)當前都市計畫法規尚無「商業區不得留設現有
巷道」之規定，且現有巷道之產生，並非主管機關依計畫法規之規劃而得。(六)至系爭
巷道之度為六米，有原告原始設計圖、航照圖等為證，被告之答辯為無理由，且前
後矛盾，請撤銷原處分及一再訴願決定等語。
被告答辯意旨略謂：一、原告之請求並非依正當程序主張之。(一)按原告本係陳情要求
被告將系爭市場巷納入都市○○道路，被告雖以系爭巷道屬私設巷道，與供公眾通行
或具有公用地役關係之既成道路不同，依法不得認屬現有巷道而予以指定建築線，而
未能准許原告之請求將系爭巷道納入都市○○道路。惟首查被告僅就建築執照為准駁
，無權將系爭巷道逕行納入為計畫道路之一部分，否則即有逾越權限之情形，且查被
告前揭覆文，僅係對人民陳情事項之答覆，該答覆僅係一「通知」，而非行政處分。
(二)次查，人民對於政府機關開闢道路供其使用，其所取得都僅係使用道路之反射利益
，人民並無請求政府開闢特定道路或將特定巷道納入都市○○道路之公法請求權，否
則任何人均可要求開闢自已所須之道路，而忽公共之交通便利，故縱如原告陳情要
求將市場納入都市○○道路，而為政府機關拒絕其請求者，原告並不得對該「拒絕」
或「駁回請求」提起訴願等行政救濟，蓋因其權利並未遭受任何侵害，更何況准發建
築執照之行政程序與都市計畫之變更手續不同，故准發建照之拒絕逾越建築法令與重
行納入都市○○道路並未必具有直接公法上之效果，應不得對之提起行政爭訟。(三)原
告要求將系爭巷道列入都市○○巷道，手續上原應依都市計畫法第二十六條之規定，
向省（市）政府為建議變更，再循都市計畫通盤檢討而為變更或依都市計畫法第二十
四條、第二十五條以土地權利關係人申請變更細部計畫，本件原告就准發建照處分之
異議要求就系爭道路納入都市計畫手續即有未合。二、原告未具體指摘被告有何違法
，其起訴程序亦有欠缺。(一)按「行政法院之判決，就其事件有拘束各關係機關之效力
」固為行政訴訟法第四條所明定，惟行政法院所為撤銷原處分之判決非即謂被告須為
與原處分完全相反之處分始可，仍須判決係指摘事實欠明瞭應由被告作查證後另為
處分，抑或係指原處分適用法律之見解有違誤等兩種情形，而分別為不同之處理。前
者須由被告再就事實證據等妥為查證後，另為適法處分，若其調查結果仍認原處分並
無違誤，當然得再維持已撤銷之原處分；後者被告則須受判決所認定法律見解之拘束
，而照之另為處分。此觀司法院釋字第三六八號解釋自明。本件判決之情形即屬前者
，亦即被告非即須為相反之處分，而係應依照判決意旨所示，對系爭巷道，依其事實
上使用性質、使用對象、使用年限等逐一作查證後，依法認定其是否具有公用地役權
存在，並作適當之處分。被告依鈞院判決要旨就系爭巷道之使用狀況等再為詳查，確
定下述各點：(一)系爭巷道係當年中山市場地主私設，且於巷內兩旁擺設攤位出租或自
營，係為設攤營利使用，並非為提供公眾通行之用；(一)系爭巷道約三米左右；(三)出
入中山市場尚有其他五條未設攤商之通路，現仍存在且已闢建與計畫道路相連接可供
通行，系爭巷道除攤商及住戶利用為出入之捷徑外，並非主要之通路。(二)依前述情形
仍難認定系爭巷道具有公用地役權之關係，其理由如下：１、與供公眾通行之要件不
合，蓋系爭巷道係地主私設為設攤營利之用乃供住戶、攤商出入之捷徑，顯非為供公
眾通行之目的而設，且通行之人亦顯非為供公眾通行之目的而設，且通行之人亦顯非
以通行之目的意思行使權利，故其使用性質非為通行之用而係為營利之用，已與公用
地役權取得時效之第一要件相悖。２、依原告自認之事實，中山市場現仍有五條開闢
完成連接計畫道路且未設攤商之巷道通路，則系爭巷道既非通行之唯一道路，且都市
計畫中亦將之單獨與另五條通路區分而予排除，顯然其非具通行之必要性及不可替代
性。３、按鈞院七十六年度判字第二二二號判決要旨明載：「原告居住地區○○○道
路均已開闢完成，系爭基地內並無都市計畫公共設施道路用地存在，而原告等之土地
與道路既難謂無適宜之聯絡，復未依法取得通行權，縱令少數居民為圖一時之便，偶
爾利用系爭基地作為捷徑，亦難謂已有公用地役權之存在」，且其判決文所載事實情
形與本件幾為雷同，亦即通行之使用對象僅為巷內住戶、攤商而非一般不特定之公眾
，依此見解，仍不應認為具有公用地役權之存在為當。基上理由，被告依鈞院之判決
意旨重行調查後，依職權仍難認系爭巷道為一具有公用地役權之通路，原建照執照之
核發並無違誤。三、依司法院大法官會議釋字第二五五號解釋之意旨，系爭巷道早經
認定無供公眾通行之必要。按「在實施都市計畫範圍內，道路規劃應由主管機關依都
市計畫法之規定辦理，已依法定程序定有都市計畫並完成細部計畫之區○○○道路之
設置，即應依其計畫實施，而在循法定程序規劃道路系統時，原即含有廢止非計畫道
路之意，於計畫道路開闢完成可供公眾通行後，此項非計畫道路，無繼續供公眾通行
必要時，主管機關自得本於職權或依法申請廢止之」，大法官會議釋字第二五五號解
釋意旨至明。則本件使用分區為住宅區臨中山市場部分於七十年六月六日零時起面臨
中山路三十米部分變更為商業區○○○○巷道則未獲編定為計畫道路，依大法官會議
前揭解釋文意旨，主管機關自得於計畫道路開闢完成可供公眾通行後，本於職權或依
法申請廢止之，且被告現自亦不得在未經變更都市計畫之前，自行越權決定將系爭巷
道留作公用通路，此為職權分配之當然解釋，否則都市計畫之編定若其他任何機關均
可予以單方變更或否認其編定之使用目的，都市計畫編定之目的即無法達成，故本件
原告實應循其他途徑，要求變更都市計畫而將系爭巷道納入計畫道路而供通行，始為
符合法定程序之方式。四、綜上論述，本件原告之起訴尚非適法，且無理由，依法應
駁回等語。
　　理　由
按「基地臨接公眾通行之現有巷道，其最小度為二‧五公尺並符合左列規定之一者
，得申請建築：一供公眾通行具有公用地役關係之巷道。．．．。」八十一年十月五
日修正之高雄市建築管理規則第三條第一項第一款定有明文。又「在實施都市計畫範
圍內，道路規劃應由主管機關依都市計畫法之規定辦理，已依法定程序有都市計畫並
完成細部計畫之區○○○道路之設置，即應依其計畫實施，而在循法定程序規劃道路
系統時，原即含有廢止非計畫道路之意，於計畫道路開闢完成可供公眾通行後，此項
非計畫道路，無繼續供公眾通行必要時，主管機關自得本於職權或依申請廢止之一。
」司法院釋字第二五五號解釋在案。本件原告於八十四年四月二十日向被告陳稱：「
中山民營市場巷係供市場內外通行之主要出入口，為通至高雄市○○路○○道，亦為
供公眾通行之既成巷道，訴外人光和建設股份有限公司在系爭巷道建築，應配合留設
通路。」經被告審認民國五十二年間現有中山路民營市場規劃建築許可時，該前鎮區
○○段一○八七地號等土地為都市計畫住宅區土地，該系爭巷道為私設道路，未指定
建築線。迨至六十一年都市計畫通盤檢討時，面臨中山路三十公尺範圍內土地變更為
商業區，其餘土地則由住宅區變更為市場用地，系爭巷道亦未指定建築線。嗣訴外人
光和建設股份有限公司申請建築時，該公司沿原通路旁留設五點五公尺頂蓋式通廊
，隔結構柱面再留設二點七公尺之通道，通往市場，不致影響通行，被告乃以八十
四年五月九日高市工務建字第一二四一三號函復原告，該系爭巷道為私設通路，系爭
用地為商業區及市場用地，當朝不同分區使用發展，亦可視需要自行規劃，無須配合
留設通路。原告不服，一再訴願均被駁回，提起行政訴訟，經本院八十五年度判字第
二五七五號判決：「再訴願決定、訴願決定及原處分均撤銷。」責由被告就系爭巷道
依其使用性質、使用對象及通行年限等依法規認定是否符合規定另為處分。被告派員
實地勘查後，認系爭巷道於市場興建之初即屬法定空地，除系爭巷道外尚有五條通路
連接計畫道路，該系爭巷道非唯一之通路，且兩旁住戶均已拆遷，乃以八十三年二月
二十日高市工務建字第四九四四號函復原告略以：系爭巷道難認有公用地役權存在之
現有巷道，否准原告之聲請。原告不服，循序提起行政訴訟，主張：本院八十五年度
判字第二五七五號判決撤銷原處分及一再訴願決定意旨，認定被告應依內政部函送被
告之會議紀錄及本院四十五年判字第八號、五十七年判字第三十二號、六十一年判字
第四三五號等判例意旨認定系爭巷道是否具有公用地役權存在，詎被告未依司法院釋
字第三六八號解釋意旨，並參酌「臺灣省零售市場建築規格」規定及審究比例原則與
平等原則，致系爭大樓構建完工，鑄成「既成事實狀態」，有違憲法第七條、第十六
條及第二十三條規定云云。經查：系爭通道為法定空地，原告向市場地主甲○○購買
市場攤位用地時並未一併購買該法定空地或與地主訂約取得地役權或通行使用權，而
市場之另三邊均有巷道，而系爭通道之法定空地係由地主出租予臨時攤販於白天設攤
位營業，現蓋好大樓後亦留有走廊式通道之事實，為原告所不爭，並有市場四週圖及
現場照片附可稽，足證被告抗辯：「系爭巷道白天是攤位，只有晚上才能通車卸貨
，所以不可能取得空地地役權，都市計畫無法列為巷道。應無高雄市零售市場管理規
則之適用，而現在所留（頂蓋走廊式）通路比以前更，並無危險」云云，尚非無據
。而地主甲○○結證：原告之攤位係向我買，乙○○只是攤販管理委員會代表人，他
的攤位在市場內只有一點七坪，並不是市場管理委員會代表人。市場產權（指市場之
店面部分）大部分仍是我們地主的，系爭法定空地產權原屬我的，臨時攤位租金我在
收．．．。」等語。足證被告主張經其依照本院前判決發回意旨查明。系爭法定空地
係地主專供設立臨時攤位出租以收取租金之用，並非專供不特定人通行之用，無法取
得公用地役權，且無違反司法院釋字第三六八號解釋意旨等語，尚無不合。且系爭空
地既未認定有公用地役權存在，自無違反本院四十五年度判字第八號、五十七年度判
字第三十二號及六十一年度判字第四三五號判例之可言，亦無違反原告所引內政部函
送之會議記錄之情形。況依司法院釋字第二五五號解釋意旨，系爭空地依都市計畫法
已完成細部計畫而未將系爭空地規劃為計畫道路，已含有廢止非計畫道路之意，故縱
原告主張依「臺灣省零售市場建築規格」之行政命令，系爭法定空地原應為巷道屬實
，亦因上開司法院解釋所引用之都市計畫法為法律而應優先於上開屬行政命令「臺灣
省零售市場建築規格」予以適用，難謂有違比例原則與平等原則，尤無違反憲法第十
七條、第十六條及第二十三條規定之情事。從而原告所訴各節，均無足取，本件原處
分揆諸首揭規定，洵無違誤，一再訴願決定，遞予維持，俱無不合，原告起訴意旨，
難謂為有理由，應予駁回。
據上論結，本件原告之訴為無理由，爰依行政訴訟法第二十六條後段，判決如主文。
中    華    民    國     八十七      年      六      月     二十六      日
                    行 政 法 院 第 三 庭
                                審 判 長 評  事      陳  石  獅
                                         評  事      趙  永  康
                                         評  事      高  啟  燦
                                         評  事      蔡  進  田
                                         評  事      鄭  淑  貞
右  正  本  證  明  與  原  本  無  異
                                         法院書記官  陳  佩  玲
中    華    民    國     八十七      年      六      月      三十       日
